臺灣高等法院臺南分院刑事判決
110年度交上易字第454號
上  訴  人  
即  被  告  尤彥智
選任辯護人  嚴庚辰律師
            嚴奇均律師
            柯漢威律師
上列上訴人即被告因過失傷害案件，不服臺灣臺南地方法院109
年度交易字第277號中華民國110年5月31日第一審判決（起訴案
號：臺灣臺南地方檢察署108年度偵字第9788號），提起上訴，
本院判決如下：
    主  文
原判決關於尤彥智部分撤銷。
尤彥智無罪。
    理  由
一、公訴意旨略以：被告尤彥智於民國108年2月17日22時35分許
    ，駕駛車牌號碼000-0000號自小客車，搭載乘客李怡緻，沿
    臺南市六甲區臺1線公路由北往南方向行駛，行經該路段與1
    74線公路交岔路口時，本應注意行車速度應依速限標誌或標
    線之規定，而依當時天氣晴、夜間有照明、柏油路面乾燥、
    無缺陷亦無障礙物、視距良好，並無不能注意情事，卻疏未
    注意，貿然超速行駛進入上開路口。適有紀權展（過失傷害
    部分，業經原審判處罪刑確定）騎乘車牌號碼000-0000號普
    通重機車，沿臺南市六甲區臺1線公路由南往北行至該路口
    ，欲左轉174線公路，亦疏未注意汽（機）車行駛至交岔路
    口，其轉彎，應依標誌或標線之規定行駛，且轉彎車應暫停
    讓直行車先行，而在設有兩段方式進行左轉之標誌路口，未
    依兩段方式進行左轉，且未讓對向直行車先行，即貿然逕行
    左轉。尤彥智見狀煞避不及，兩車發生碰撞，致紀權展受有
    「右側脛骨幹開放性骨折、左手橈骨閉鎖性骨折、左手肘擦
    挫傷、雙膝擦挫傷」之傷害。因認被告涉犯修正前刑法第28
    4條第1項前段之過失傷害罪嫌。
二、按犯罪事實應依證據認定之，無證據不得認定犯罪事實；不
    能證明被告犯罪者，應諭知無罪之判決；刑事訴訟法第154
    條第2項、第301條第1項分別定有明文。次按，事實之認定
    ，應憑證據，如未能發現相當證據，或證據不足以證明，自
    不能以推測或擬制之方法，為裁判基礎；且認定不利於被告
    之事實須依積極證據，苟積極證據不足為不利於被告事實之
    認定時，即應為有利於被告之認定；另認定犯罪事實所憑之
    證據，雖不以直接證據為限，間接證據亦包括在內，然無論
    直接證據或間接證據，其為訴訟上之證明，須於通常一般之
    人均不致有所懷疑，而得確信其為真實之程度者，始得據之
    為有罪之認定，倘其證明尚未達到此一程度，而有合理之懷
    疑存在，無從使事實審法院得有罪之確信時，即應由法院為
    諭知被告無罪之判決（最高法院30年上字第816號、40年台
    上字第86號、76年台上字第4986號判決意旨參照）。又按檢
    察官就被告犯罪事實，應負舉證責任，並指出證明之方法，
    亦為刑事訴訟法第161條第1項所明定。因此，檢察官對於起
    訴之犯罪事實，應負提出證據及說服之實質舉證責任，倘其
    所提出之證據，不足為被告有罪之積極證明，或其指出證明
    之方法，無從說服法院以形成被告有罪之心證，基於無罪推
    定之原則，自應為被告無罪判決之諭知（最高法院92年台上
    字第128號判決意旨參照）。
三、公訴意旨認被告涉有上開過失傷害罪嫌，無非係以被告之供
    述、證人即告訴人紀權展之證述、證人李怡緻之證述、道路
    交通事故現場圖、道路交通事故調查報告表㈠、㈡、現場及車
    輛照片、行車紀錄器錄影影像及擷圖照片、檢察官勘驗筆錄
    、告訴人紀權展之奇美醫療財團法人柳營奇美醫院（下稱柳
    營奇美醫院）診斷證明書、臺南市政府車輛行車事故鑑定委
    員會鑑定意見書、臺南市政府車輛行車事故鑑定覆議委員會
    覆議意見書為其論據。訊據被告固坦承於上開時地，駕駛自
    小客車與告訴人紀權展騎乘之機車發生碰撞，並造成告訴人
    紀權展受有如前揭傷害之事實不諱，惟堅決否認有何過失責
    任，辯稱：我的行向是綠燈，告訴人機車出現在我車道前只
    剩1、2秒，我根本就來不及反應，且我超速不超速，反應時
    間都來不及等語，辯護人為被告亦辯護稱：㈠依逢甲大學行
    車事故鑑定報告書所載，推估計算反應時間僅約2.17秒，而
    被告接近肇事路口前，推估計算時速約66公里，煞車停止所
    需時間約3.74秒，方可能急煞停車，又若依該路速限60公里
    ，煞車停止所需時間約3.51秒，故被告反應時間明顯不足，
    可以認定被告雖有超速之違規行為，而無肇事因素。㈡被告
    顯然無充足時間採取適當措施，以避免本件交通事故之發生
    ，難認被告應就其行為負過失之罪責，故被告雖有超速行駛
    之違規行為，惟客觀上無充足時間迴避事故發生之可能，尚
    不能以過失罪責相繩。且縱被告依規定速限行駛，其所需之
    反應時間仍然明顯不足，是以即使被告無超速違規之行為，
    仍會發生肇事之結果，已不具備「若無該行為，則無該結果
    」之條件關係，故被告超速違規之行為與本案事故發生結果
    間，並無相當因果關係。㈢至於雙方之車損是否嚴重，與被
    告自小客車性能之好壞，在未超速之情況下即必定能免於碰
    撞？仍有疑問，原判決以此作為不採逢甲大學有利被告之鑑
    定意見，與「罪疑有利被告」之法則有違。㈣縱告訴人機車
    行向道路設有「左轉專用道」，然行駛在左轉專用道之車輛
    仍應依規定讓直行車先行，被告行經本案交岔路口時亦當認
    「不論應兩段式左轉之機車或行駛於左轉專用道之汽車，均
    會禮讓直行車輛先行，不會貿然衝出」，故其對於他用路人
    將違規左轉之行為，並無法預見。㈤被告之超速違規行為對
    於本案事故發生並無避免可能性，二者間亦無相當因果關係
    ，請求撤銷原判決，改判被告無罪。
四、經查：
  ㈠被告於前揭時、地駕駛上開自小客車與告訴人騎乘之機車發
    生車禍事故，並造成告訴人受有如上之傷勢乙節，業經被告
    坦認在卷（警卷第5-7頁、偵卷第65-66頁、原審卷第97頁）
    ，核與證人即告訴人紀權展於警詢、偵查時（警卷第1-3頁
    、偵卷第66頁）證述之情節相符，復經證人即自小客車乘客
    李怡緻於警詢時（警卷第11-12頁）證述屬實，且有告訴人
    紀權展之柳營奇美醫院診斷證明書1份（警卷第13頁）、道
    路交通事故現場圖、道路交通事故調查表㈠、㈡各1份（警卷
    第19、21、23頁）、現場及車輛照片18張、行車紀錄器錄影
    影像及擷圖照片4張（警卷第37-57頁）、告訴人紀權展之臺
    南市警察局舉發違反道路交通管理事件通知單1紙（警卷第5
    9頁）、告訴人之證號查詢機車駕駛人、車輛詳細資料報表
    各1紙（警卷第61-63頁）、被告之證號查詢汽車駕駛人、車
    輛詳細資料報表各1紙（警卷第65-66頁）、檢察官109年2月
    7日勘驗筆錄1份（偵卷第69-75頁）、告訴人之行向路況GOO
    GLE地圖1紙（偵卷第73頁）附卷可稽。是此部分事實，堪信
    為真實。
　㈡按刑法上之過失犯，以行為人對於犯罪結果之發生按其情節
    應注意，並能注意，而不注意者，始克相當，若事出突然，
    依當時情形，不能注意時，縱有結果發生，仍不得令負過失
    責任。交通安全規則所由訂立之本旨，乃繫於交通路權優先
    之概念，亦即關於他人違規行為所導致之危險，僅就可預見
    ，且有充足時間可採取適當之措施以避免結果之發生時，方
    負其責任，對於他人突發不可知之違規行為並無防止之義務
    ，若事出突然，行為人依當時情形，不能注意時，縱有結果
    發生，仍不得令負過失責任。
　㈢本件經原審送請逢甲大學車輛行車事故鑑定研究中心鑑定結
    果，鑑定意見如下：
　⒈行車路徑：
　⑴告訴人機車由臺1線行駛慢車道南向北至肇事處路口，綠燈向
    西左轉往174線方向。
　⑵被告自小客車由臺1線行駛內側快車道至肇事處路口，綠燈北
    向南直行往臺1線南下方向。
　⒉車速計算：依據被告自小客車行車紀錄器錄影畫面之右下方
    ，顯示肇事前之車速為63至64公里；告訴人機車撞擊後倒地
    之刮地痕跡，推估計算被告自小客車碰撞後可能之車速為61
    .78至68.83公里；及以被告自小客車行車紀錄器錄影畫面行
    駛於臺1線內側快車道北向南，擷取接近肇事處路口停止線
    前4組車道線，共約40公尺，推估計算其肇事前之均車速約
    為66公里。本中心3種方法推估被告自小客車沿臺1線內側快
    車道北向南行駛之車速，採用被告自小客車肇事前約為66公
    里，較為精準。
　⒊反應時間：
　⑴被告自小客車由臺1線北向南行駛內側快車道時，依被告提供
    之行車紀錄器畫面資料，可見中央分隔島有樹叢，及告訴人
    機車車前大燈明顯出現於影像中（對向慢車道）。如以告訴
    人機車車前大燈出現在立桿右側（於對向車道）開始起算被
    告認知危險反應時間（被告有預見危險可能處），至兩車發
    生碰撞為止，推估計算被告可能發現告訴人機車貿然左轉彎
    至兩車發生撞擊止，其時間約為2.17秒（小數點2位後無條
    件省略）。
　⑵被告自小客車由臺1線行駛內側快車道時，綠燈北向南直行，
    當預見告訴人機車由慢車道貿然左轉彎（認知危險反應處）
    至兩車發生撞擊止，推估計算時間僅約2.17秒。而被告自小
    客車行駛接近肇事處路口前，推估計算其均車速約為66公里
    ，其總煞車停止所需時間須為約3.74秒，方可能急煞停車。
　⑶如被告自小客車依速限60公里行駛，其總煞車停止所需時間
    則須為約3.51秒，就自小客車駕駛反應時間明顯不足。
　⑷據被告提供影像顯示，其行向（臺1線北向南方向）中央分隔
    島植有路樹，影響雙方視線，當被告自小客車接近肇事地路
    口前方約27公尺處，因無路樹阻礙不受影響，當可預見對向
    有車燈駛近，惟接近路口時，始發現告訴人機車由對向之慢
    車道，在無預警狀況下，貿然於肇事處路口左轉斜穿之危險
    行為，係在瞬間出現，對被告而言，確屬難以防範。反之被
    告若按該路段速限60公里行駛，則本事故仍無法避免，因其
    反應時間明顯不足。
　⑸本案被告自小客車接近肇事處路口，若以30公里以下行駛（
    時速30公里其總煞車停止所需時間為約2.38秒），方有防止
    事故發生可能性。
　⒋被告自小客車由臺1線行駛內側快車道，綠燈北向南直行，遇
    告訴人機車沿臺1線行駛慢車道南向北至肇事處路口，綠燈
    未依機慢車兩段式左轉標誌及機慢車左轉待轉區線規定兩段
    方式進行左轉彎，貿然由南向北之慢車道，向西直接左轉往
    174線，推估被告可能之認知危險處至兩車發生撞擊，其時
    間約僅為2.17秒；惟以該路段限速60公里行駛，其總煞車停
    止所需時間至少為約3.51秒，就被告反應時間明顯不足，被
    告對告訴人未依規定兩段方式進行左轉彎之違規行為，措不
    及防。
　⒌鑑定意見：
　⑴告訴人駕駛普通重機車由臺1線行駛慢車道南向北至肇事處路
    口，綠燈向西左轉往174線，未依機慢車兩段式左轉標誌及
    機慢車左轉待轉區線之規定，以兩段方式進行左轉彎，且不
    依號誌指示行駛，為肇事原因。
　⑵被告駕駛自小客車由臺1線北向南行駛內側快車道至肇事處路
    口，綠燈北向南直行，因突遇告訴人機車沿臺1線行駛慢車
    道南向北至肇事處路口，遇綠燈未依機慢車兩段式左轉標誌
    及機慢車左轉待轉區線之規定兩段方式進行左轉彎，逕行向
    西左轉往174線，致被告煞車反應時間不足，為無肇事因素
    。惟被告行經行車號誌管制之交岔路口，未依規定速限標誌
    （該路段速限60公里）之規定，反以車速66公里（推估車速
    ）行駛於該路段，超速6公里，為違規行為。
　　此有逢甲大學110年3月30日逢建字第1100006242號函暨所附
    逢甲大學車輛行車事故鑑定研究中心行車事故鑑定報告書1
    份（原審卷第143-223頁）在卷可按。
　㈣據上而論，自被告可發現告訴人機車開始採取閃避之位置起
    算，至兩車碰撞止（約2.17秒），縱被告依速限60公里行駛
    （總煞車停止所需時間約3.51秒），停車距離仍不足而無法
    避免事故發生，亦即縱使被告未超速行駛，也不能避免本件
    事故發生，是被告就本件車禍事故並無「能注意」之過失情
    事。換言之，被告對於告訴人機車突然侵入其所正常行駛車
    道之前方，瞬間煞車不及始撞上告訴人機車，難謂有何能注
    意而不注意之過失。縱被告有超速駕駛行為，然該車禍之發
    生，係被告當時猝不及防所致，與其車速無關，即被告或有
    違反道路交通安全規則情形，此僅係應否受交通違規處罰問
    題，與本件車禍肇事原因判斷無涉。從而，本件尚不得僅憑
    被告所駕駛之自小客車有超速行駛，即遽認被告應負過失傷
    害之罪責。
　㈤綜上所述，被告超速行駛固有違反道路交通安全規則，但因
    告訴人機車違規突自對向慢車道侵入其車道前，縱依速限行
    駛，仍無法避免與告訴人機車發生撞擊，其對本件交通事故
    肇致告訴人受有傷害之結果，應屬客觀不可避免，難認被告
    就本件車禍之發生，有過失情事。是被告有無超速行駛之違
    規行為，與本件車禍之發生，並無相當因果關係。
　㈥另臺南市政府車輛行車事故鑑定委員會鑑定意見雖認為：「
    告訴人駕駛普通重型機車，未依規定兩段式左轉，轉彎車未
    讓直行車先行，為肇事主因。被告駕駛自小客車，未注意車
    前狀況，為肇事次因」等情，有臺南市政府車輛行車事故鑑
    定委員會108年8月15日南市交鑑字第1080894162號函暨所附
    南鑑0000000案鑑定意見書1份（偵卷第23-26頁）存卷可參
    。惟查：
　⒈被告於警詢時供稱：我當時行駛臺1線內側快車道北往南，來
    到路口臺1線已為綠燈，我就正常行駛，開快到斑馬線時，
    看到對方從對向左轉騎過來，我就馬上煞車，但還是來不及
    與對方發生碰撞。對方從對向左轉騎過來，我馬上緊急煞車
    等語（警卷第5-6頁）。是被告於發現違規左轉之告訴人機
    車時，立即採取煞停動作，仍無法迴避事故之發生，自無所
    謂未注意車前狀況之情事。
　⒉復依前開逢甲大學鑑定報告所載，觀之行車紀錄器畫面資料
    ，臺1線中央分隔島有樹叢，以告訴人機車車前大燈出現在
    對向（南向北）慢車道立桿右側（影像時間22：32：37），
    開始起算被告認知危險反應時間（被告有預見危險可能處）
    ，至影像時間22：32：39兩車發生碰撞為止，推估計算被告
    可能發現告訴人機車貿然左轉彎至兩車發生撞擊止，其時間
    約為2.17秒。由此可知，被告於得見有告訴人機車在對向慢
    車道時，既已無法避免事故發生，當無所謂未注意車前狀況
    之過失。
　⒊又觀之逢甲大學鑑定報告所附之圖37至39（原審卷第207-209
    頁），被告自小客車接近肇事路口時，先有中央分隔島樹叢
    擋住（對向車道）視線（即圖37），而於圖38、圖39時（即
    影像時間22：32：37）雖可見對向慢車道之告訴人機車車前
    大燈，惟依經驗法則，在一般情形下，難以想像在此多線道
    、路面甚寬、設有分隔島、機慢車應依兩段式左轉彎之路口
    ，會有機車逕自對向慢車道左轉彎而駛入其車道前。準此而
    論，行車紀錄器雖有錄下告訴人機車車前大燈於影像時間22
    ：32：37出現在對向慢車道，然尚不得以此即認被告有所謂
    未注意車前狀況之過失。
　⒋另證人即告訴人紀權展雖於警詢時陳稱：我當時行駛臺1線南
    往北，騎在慢車道上，來到路口臺1線已為綠燈，我就打左
    方向燈左轉，騎到路口過半的地方，看到右側有強光（白光
    ），我立即停車，腳踩到地上時，對方就開過來把我撞受傷
    。我騎到路口中間，約60至70公尺看對方。當時我車速約60
    公里等語（警卷第2頁），是依告訴人紀權展所述，見被告
    自小客車時，雙方約有60至70公尺之距離。然被告自小客車
    與告訴人機車係屬對向車，雙方各以66公里、60公里之速度
    駛向（機車左轉斜穿）而接近對方，縱有60至70公尺之距離
    ，也是瞬間即至；且依上所述，如以告訴人機車車前大燈出
    現在行車紀錄器畫面時起算，至兩車發生碰撞時止，時間僅
    約2.17秒，是尚難以告訴人自稱雙方約有60至70公尺之距離
    ，即為被告不利之認定。
　⒌況本件經送請臺南市政府車輛行車事故鑑定覆議委員會鑑定
    結果，認為：「告訴人駕駛普通重型機車，未依規定兩段式
    左轉，轉彎車未讓直行車先行，為肇事原因。被告無肇事因
    素」等情，有臺南市政府108年10月17日府交運字第1081205
    989號函暨所附臺南市車輛行車事故鑑定覆議委員會南覆000
    0000案覆議意見書1份（偵卷第47-50頁）附卷可參。又本件
    再送請逢甲大學車輛行車事故鑑定研究中心鑑定結果，亦同
    認為被告無肇事因素（超速6公里為違規行為），已見前述
    。益徵被告就本件車禍事故，並無「未注意車前狀況」之過
    失甚明。
　㈦綜核上情，被告於上開時地駕駛自小客車，並無有所謂「未
    注意車前狀況」之過失，已如前述，是關於前開臺南市車輛
    行車事故鑑定委員會鑑定意見容有違誤，應不足以為被告不
    利之認定，附此說明。
五、綜上所述，被告與告訴人固於前揭時、地發生車禍，告訴人
    因此受傷，惟本件車禍發生係因告訴人騎乘機車未依機慢車
    兩段式左轉標誌及機慢車左轉待轉區線之規定，以兩段方式
    進行左轉彎，且不依號誌指示行駛所致，且被告對於告訴人
    前揭違規行為，實無法防範，是尚難認被告對於本件車禍事
    故之發生有何過失責任可言。此外，復查無其他積極證據，
    足資證明被告確有公訴意旨所指之過失傷害犯行，應認為不
    能證明被告犯罪，揆諸前揭說明，自應對被告為無罪之諭知
    。
六、原審未予詳究，乃認被告所為已構成修正前刑法第284條第1
    項前段之過失傷害犯行，而予論罪科刑，容有違誤。被告執
    前開辯詞上訴，據以指摘原判決不當，為有理由，應由本院
    將原判決撤銷改判，而為被告無罪之諭知。
據上論斷，應依刑事訴訟法第369條第1項前段、第364條、第301
 條第1項，判決如主文。
本案經檢察官陳于文提起公訴，檢察官劉榮堂到庭執行職務。
中　　華　　民　　國　　110 　年　　10　　月　　21　　日
                  刑事第三庭    審判長法　官  陳連發
                                      法　官  何秀燕
                                      法　官  洪榮家
以上正本證明與原本無異。
不得上訴。
　　　　　　　　　　　　　　　　　　　書記官  謝麗首
中　　華　　民　　國　　110 　年　　10　　月　　21　　日